【裁判字號】    98,易,612
【裁判日期】    980506
【裁判案由】    妨害公務
【裁判全文】
臺灣臺北地方法院刑事判決               98年度易字第612號
公  訴  人  臺灣臺北地方法院檢察署檢察官
被      告  丁○○
上列被告因妨害公務案件，經檢察官提起公訴（97年度偵字第
24648號），本院判決如下：
    主  文
丁○○無罪。
    理  由
一、公訴意旨略以：被告丁○○於97年11月6日上午11時許，參
    與臺北市○○○○○道附近舉行之「十萬圍城集會遊行」活
    動，於同日下午4時30分許，在臺北市○○○○○道景福門
    前附近中山南路、仁愛路口，推倒警方執行「協和專案」架
    設之鐵拒馬封鎖線，並對於在場行執行眾勤務之臺北市政府
    警察局中正第一分局仁愛路派出所警員乙○○等人，丟擲裝
    有水之保特瓶，經警現場逮捕，因認被告丁○○涉犯刑法第
    135條第1項之妨害公務執行罪嫌等語。
二、按犯罪事實應依證據認定之，無證據不得認定其犯罪事實；
    又不能證明被告犯罪者，應諭知被告無罪之判決，刑事訴訟
    法第154條第2項、第301條第1項分別定有明文。而事實之認
    定，應憑證據，如未發現相當證據或證據不足以證明，自不
    能以推測或擬制之方法，為裁判基礎（最高法院40年臺上字
    第86號判例）；又所謂「積極證據足以為不利被告事實之認
    定」係指據為訴訟上證明之全盤證據資料，在客觀上已達於
    通常一般之人均不致於有所懷疑，而得確信被告確曾犯罪之
    程度，若未達到此一程度，而有合理懷疑之存在時，即無從
    為有罪之認定（最高法院76年臺上字第4986號判例）。申言
    之，認定犯罪事實所憑之證據，雖不以直接證據為限，間接
    證據亦包括在內，然而無論直接證據或間接證據，其為訴訟
    上之證明，須於通常一般之人均不致有所懷疑，而得確信其
    為真實之程度者，始得據為有罪之認定，倘其證明尚未達此
    一程度，而有合理之懷疑存在而無從使事實審法院得有罪之
    確信時，即應由法院為諭知被告無罪之判決（最高法院76
    年臺上字第4986號判例）；換言之，事實審法院倘已踐行完
    畢調查證據之程序後，仍無法形成「被告確有該當各該構成
    要件所欲處罰之構成要件事實」之確信時，即應依刑事訴訟
    法上「罪疑利益歸於被告（亦即，倘有懷疑則從被告之利益
    作解釋）」之證據法則，逕為被告有利之認定。
三、證據能力：按被告以外之人於審判外之言詞或書面陳述，除
    法律有規定者外，不得作為證據；被告以外之人於審判外之
    陳述，雖不符前4條之規定，而經當事人於審判程序同意作
    為證據，法院審酌該言詞陳述或書面陳述作成時之情況，認
    為適當者，亦得為證據；當事人、代理人或辯護人於法院調
    查證據時，知有第159條第1項不得為證據之情形，而未於言
    詞辯論終結前聲明異議者，視為有前項之同意。刑事訴訟法
    第159條第1項、第159條之5就此分別定有明文。而本案所引
    用下列之供述證據，經本院依法踐行調查證據程序，公訴人
    、被告均不爭執各該證據之證據能力，且迄本院言詞辯論終
    結前未就上開證據之證據能力聲明異議，又查無依法應排除
    其證據能力之情形，是後述所引用證據之證據能力均無疑義
    ，依法自有證據能力，均得作為本案證據，先予敘明。
四、公訴人認被告丁○○涉犯上開犯行，無非係以被告之供述、
    證人乙○○、臺北市政府警察局97年「協和專案」分區部署
    圖、錄影光碟（標記：97 .11.6 景福門中山仁愛路口、張
    智雄）、臺灣臺北地方法院檢察署勘驗筆錄為主要論據。惟
    訊據被告堅詞否認有何妨害公務執行之犯行，並辯稱：伊當
    天真的被後面群眾推倒後，跌到警察警戒的範圍內，但伊真
    的沒有政黨傾向，可能是員警認錯人，因為群眾很多，若錄
    影光碟有看到伊丟水或推倒拒馬，若伊有丟水或推倒拒馬，
    伊願意加重刑責等語。經查：
    (一)被告丁○○於97年11月6日上午11時許，參與臺北市○○○○○道附近舉行之「十萬圍城集會遊行」活動，並於同
      日下午，在臺北市○○○路景福門附近，遭員警乙○○、
      甲○○、丙○○逮捕一情，業據證人乙○○、甲○○、丙○○於本院審理時證述明確（見本院卷第25至34頁），並
      有臺北市政府警察局97年「協和專案」分區部署圖附卷可
      稽（見偵查卷第15頁），且為被告所不爭執，堪信為真實
      。
    (二)另依臺北市政府警察局中正第一分局98年1月20日以北市
      警中正一分刑字第09830241900號函檢附之97年11月6日「
      十萬圍城集會遊行」活動，16時30分於中山南路與仁愛路
      口附近之蒐證光碟9片，經臺灣臺北地方法院檢察署勘驗
      筆錄所載，除於錄影光碟（標記：97.11.6景福門中山仁
      愛路口、張智雄）所載時間為下午3時32分至3時34分攝得
      被告身穿淺綠色圓領短袖上衣，手持旗幟及礦泉水瓶，惟
      被告並無丟擲水瓶或物品等動作外，其他時段並未有被告
      畫面，而其餘蒐證光碟均無被告影像等情，亦有臺灣臺北
      地方法院檢察署98年2月5日、9日勘驗筆錄附卷可稽（見
      偵查卷第40至43頁），是被告於上開時點並無推倒拒馬及
      丟擲水瓶舉措，應可認定。
    (三)又上開攝有被告影像之蒐證光碟（標記：97.11.6景福門
      中山仁愛路口、張智雄）經本院勘驗結果，其中自97年11
      月6日下午3時31分42秒起，有執行勤務員警持盾牌成人牆
      與民眾相對峙，不斷與民眾僵持，另有衣著白上衣、頭綁
      黃布條男子人衝入警方盾牌人牆後方區域。民眾區前方有
      許多著黑衣男子；至同日下午3時32分19秒人群開始往前
      推擠，當時被告與某年籍不詳持照相機拍攝前方照片之灰
      衣男子，平行站立在該男子的左側，被告頭綁黃布條，雙
      肩揹著厚背包，右手持綠色旗幟，左手手拿礦泉水瓶，此
      時被告並無任何推擠之動作；而至同日下午3時32分34秒
      ，該名灰衣男子繼續持照相機拍攝前方人群推擠照片，被
      告仍平行站立在他的左側，頭綁黃布條，雙肩揹著厚背包
      ，右手持綠色旗幟，左手手拿礦泉水瓶，身著綠色上衣，
      被告丁○○與灰色男子站立之前方尚有容納一人站立之空
      間，並無任何推擠之動作；於從日下午3時32分35秒，該
      名灰衣男子繼續持照相機拍攝前方人群推擠照片，被告站
      立在他的左後方，其左前方有一頭戴帽子，脖子上綁黃色
      布條之男子，在該男子前方約隔一人之空間處，有另一名
      男子於畫面右下方有推擠動作；於同日下午3時33分23秒
      ，畫面轉至另一方向，畫面中有戴白色頭盔手持盾牌之員
      警站立在畫面下方，畫面中央有兩位穿著制服員警站立在
      群眾與持盾牌的員警中間，此時並無被告丁○○之畫面；
      於同日下午3時33分29秒，有一著白衣男子與警方對話，
      並作出往前推的手勢，接著人群又開始往前推擠，有人自
      民眾區後方往前丟擲物品；於同日下午3時33分32秒，被
      告出現在畫面的左側下方，面朝上開與警方對話之白衣男
      子，手部並無明顯之推擠動作；於同日下午3時33分33秒
      ，被告出現在畫面的左方，身上仍背有背包背帶，此時被
      告已轉身向人群方向，背對警察警戒區，畫面的中央該身
      著白衣及水色衣服男子頭戴黃色布條繼續做出往前推之動
      作；於同日下午3時33分34秒，被告已經回頭往人群裡面
      走，被遮擋在頭戴黑帽穿棕色衣服的男子後方，丁○○的
      後方並有一白衣男子似與警方碰觸；至同日下午3時33分
      47秒，開始發生嚴重推擠，畫面右上方（即人群後方）有
      人丟擲水瓶，位置與丁○○剛剛站立處所並非相同位置，
      此時有疑似被告身影之男子，在人群的前方遭後方的男子
      往下推擠等情，有本院勘驗筆錄附卷可稽（見本院卷第10
      至11頁）。
    (四)依上開勘驗蒐證光碟結果所示，被告並無推倒拒馬動作，
      且被告於群眾發生推擠前，即有回身走入人群舉措，並於
      人群往前方推擠時遭後方男子推擠一事，亦可認定，則被
      告果有意以施強暴方式，妨害員警公務執行，應有相對應
      針對執勤員警之劇烈舉措，豈會觀看與員警對話之白衣男
      子情形後，於群眾發生嚴重推擠前而回身往人群中走入，
      況該光碟既為蒐證之用，若被告於該處接近員警站立值勤
      警戒區前有丟擲水瓶或強力衝擠作為，為蒐證之員警理應
      對被告為特別注意並有蒐證作為，然則依上開蒐證光碟所
      示，當時蒐證員警除拍攝群眾推擠狀況外，尚有拍攝另多
      名男子與員警爭執畫面，然均未有刻意拍攝被告面貌或其
      舉動，是被告是否有丟擲水瓶或以強暴方式衝撞員警，已
      非無疑，且依上開勘驗光碟結果所示，被告亦確有遭他人
      推擠等情，是被告堅稱其無丟擲水瓶，係遭人推擠跌入警
      戒區域等語，亦非無據。
    (五)再者，證人甲○○、丙○○固於偵查中均證述，並未親眼
      看見被告拿裝水保特瓶往員警丟擲，僅看見被告推擠等語
      （見偵查卷第34頁），又證人乙○○雖證稱，當時被告在
      我前面且穿著綠色衣服還滿顯眼，所以當拒馬被撞倒之後
      被告一群人往前衝，因為被告剛好在我前面，並且朝我們
      丟保特瓶，所以我立即將被告逮捕等語綦詳（見偵查卷第
      27頁）；惟查，證人乙○○於本院審理時證稱，拒馬被推
      倒時，並未看見被告推倒拒馬，是在景福門處看見被告丟
      水，有看見被告在拒馬後方丟水，復稱，是往渠等這個方
      向丟，不是朝渠方向丟，是拒馬倒了以後被告就往前衝等
      語（見本院卷第25至28頁），又證人甲○○則證稱，遊行
      路線旁邊設有拒馬，當時中山南路與景福門間拒馬被推倒
      後，警力退至景福門前，以警力人牆擋住群眾，拒馬被推
      倒是下午3時30分至4時許之間，相距被告被帶至警局時還
      有一段時間，大概是半小時左右，從逮捕被告到帶至警局
      約5分鐘左右等語（見本院卷第30頁、第31頁背面），是
      本件被告應於拒馬倒下後相距相當時間，才遭員警逮捕，
      則證人乙○○所述，被告係於拒馬後方丟水若屬實，則於
      拒馬倒下後被告至員警前方時，應無手持水瓶之可能，則
      何以蒐證光碟所示，被告於下午3時32分許，與員警間已
      無拒馬阻隔之情形下，而仍有手持水瓶站立於值勤員警前
      方之情，是證人乙○○關於被告有丟擲水瓶之證述，自難
      排除確因當日群眾運動人數眾多，而有誤認之可能。
    (六)此外，證人乙○○又證稱，「（問：被告有無直接衝撞你
      的身體？）沒有。」、「確實是有誤認的可能，因為當天
      很混亂，或許是他旁邊的丟，我掃過去，瞄到可能是他，
      所以就逮捕他。」等語，參以甲○○證稱，「（問：你說
      他跟前面保安警力發生推擠，是他被人群推擠向前，還是
      他自己推擠員警？）當時情況很混亂，到底是他被推擠到
      前面來，還是他自己推擠員警，我也沒有看到。」、「（
      問：依你當時所述被告是被他人推擠還是確實有與員警推
      擠並衝破員警人牆？）他的手不是有什麼大動作，只是手
      縮在胸前跟保安員警發生擠的動作，但是我不知道他是自
      己要這樣做，還是被人群所推。」等語（見本院卷第28頁
      背面、第30頁），是被告所辯係因員警誤認，其係遭他人
      推擠，而跌至警方警戒區等語，亦非無稽。
    (七)至公訴人雖以，本件勘驗光碟經為警方當日由員警手持攝
      影機所拍攝，故其畫面僅能侷限於鏡頭所得拍攝之範圍，
      並無法將當日現場全部場景均完整攝影，而事後雖另有群
      眾推擠，然鏡頭並未清楚拍攝到被告，而究係是何人發動
      該波推擠，畫面中亦無法清晰看出，是被告於攝影機未能
      拍攝到之時點，究有無何推擠拒馬或丟擲水瓶之情事，無
      法單憑光碟畫面為據等語，固非無據，惟查，本件被告於
      臺北市政府警察局第一分局介壽派出所製作筆錄之時間，
      最遲自97年11月6日下午4時30分起製作，有被告警詢筆錄
      所載時間可按（見偵查卷第5頁），而被告於該次警詢時
      所自承，其遭逮捕時間約於當日下午4時許，及證人乙○○、甲○○所稱逮捕被告後，帶往警局時間約5至10分鐘
      等情以觀，是被告遭逮捕時間，相距上開勘驗蒐證光碟所
      攝得被告出現時間為3時33分許應屬短暫，自無另行前往
      他處而另為丟擲水瓶，並為推倒拒馬後而遭證人乙○○等
      逮捕之可能，亦可認定。
五、綜上所述，依公訴人所提出之證據，僅能證明被告確有手持
    水瓶參與97年11月6日之「十萬圍城集會遊行」活動，然客
    觀上尚無法排除被告確有遭誤認之可能，而達到使通常一般
    之人均不致於有所懷疑，並得確信被告確有以強暴脅迫方式
    ，妨害公務執行之行為，是本件確有合理懷疑之存在。此外
    ，復無其他積極證據足認被告涉有公訴人所指之犯行，揆諸
    首開法條規定及說明，根據「罪證有疑，利於被告」之證據
    法則，本件核屬不能證明被告犯罪，應為無罪之諭知。
據上論斷，應依刑事訴訟法第301條第1項前段，判決如主文。
本案經檢察官杜慧玲到庭執行職務。
中    華    民    國    98    年    5     月     6    日
                  刑事第十庭    法  官  呂煜仁
上正本證明與原本無異。
如不服本判決應於收受送達後10日內向本院提出上訴書狀，並應
敘述具體理由；其未敘述上訴理由者，應於上訴期間屆滿後20日
內向本院補提理由書（均須按他造當事人之人數附繕本）「切勿
逕送上級法院」。
                                書記官  曹尚卿
中    華    民    國    98    年    5     月    6     日


司法院資訊處製作；財團法人民間司法改革基金會備份。
